【裁判字號】    99,家抗,21
【裁判日期】    990222
【裁判案由】    指定遺產管理人
【裁判全文】
臺灣臺南地方法院家事裁定              99年度家抗字第21號
抗  告  人  財政部國有財產局臺灣南區辦事處臺南分處
法定代理人  乙○○
相  對  人  臺南縣鹽水鎮農會
法定代理人  甲○○
上列抗告人因相對人就被繼承人王金和指定遺產管理人事件，對
於中華民國99年1月8日臺灣臺南地方法院98年度司財管字第35號
裁定提起抗告，本院裁定如下：
      主      文
抗告駁回。
抗告程序費用新臺幣壹仟元由抗告人負擔。
      理      由
一、按先順序繼承人均拋棄其繼承權時，由次順序之繼承人繼承
    。其次順序繼承人有無不明或第四順序之繼承人均拋棄其繼
    承權者，準用關於無人承認繼承之規定。又繼承開始時，繼
    承人之有無不明者，由親屬會議於一個月內選定遺產管理人
    ，並將繼承開始及選定遺產管理人之事由，向法院報明。又
    第1178條所定之期限屆滿，無繼承人承認繼承時，其遺產於
    清償債權，並交付遺贈物後，如有賸餘，歸屬國庫。又繼承
    人有無不明而不能依民法第1177條選定遺產管理人時，得由
    利害關係人聲請法院選任之， 民法第1176條第6項、第1177
    條、第1185條及第1178條第2項分別定有明文。
二、相對人即原審聲請人臺南縣鹽水鎮農會於原審法院聲請意旨
    略以：被繼承人王金和（民國○○年○○月○○日生，身分證統一
    編號：Ｚ000000000號，97年5月20日死亡，生前最後住所：
    臺南縣鹽水鎮下林里7鄰蜈蜞坑12號）生前擔任李清吉之連
    帶保證人，向聲請人借貸新臺幣（下同）280萬元，惟被繼
    承人王金和已於97年5月20日死亡，王金和之法定繼承人均
    已拋棄繼承權，亦未依民法第1177條、第1178條於法定期限
    內，召開親屬會議並選任遺產管理人，以致聲請人之債權無
    法行使，為保障聲請人即債權人之權益，聲請人爰依法聲請
    鈞院選任被繼承人王金和之遺產管理人等語。
三、原審法院裁定以：
（一）聲請人主張之上開事實，業據提出臺南縣鹽水鎮農會統一
      農貸借據、本院97年1月14日南院雅96執北字第19650 號
      債權憑證、98年10月10日南院龍家家97年度繼字第1393號
      函、繼承系統表、戶籍謄本、王張烏甜、王進立切結書（
      以上均為影本）各1份為證，聲請人主張堪信為真實；復
      查被繼承人王金和之繼承人均已拋棄繼承權，業據本院調
      閱97年度繼字第1393號拋棄繼承卷宗核閱無誤，又未準用
      民法第1177條規定選定遺產管理人，而聲請人為被繼承人
      之債權人，故聲請人以利害關係人聲請選任被繼承人之遺
      產管理人，核與上開規定並無不合，應予准許。
（二）查本件被繼承人王金和之繼承人均已拋棄繼承權，足見渠
      等對被繼承人遺產之處置已漠不關心，經本院函詢其繼承
      人王張烏甜、王進立、黃王澄、葉王阿里、王藝、王冠中
      、王泓勛、王裕誠、陳清葉、黃仕揚、黃淑琳、葉佳靜、
      葉志富、葉秀蓉、丁俊仁、丁淑娥、丁淑容、莊勝翔、莊
      明玉、黃宇平、李王品、王重雄、余王秋，請其等於文到
      5日內以書面陳明是否願意擔任被繼承人王金和之遺產管
      理人，逾期視為不願意擔任，上開繼承人均逾期未陳明其
      意願，視為不願意擔任，有送達證書附卷可憑。查被繼承
      人王金和之遺產，倘無人承認繼承時，將於清償債權，交
      付遺贈物後，歸屬國庫，即無人繼承之遺產若有賸餘，終
      歸國家所取得，則職司國有財產管理之有關機關自係最為
      適合擔任遺產管理之人，況上開機關就遺產管理之有關法
      律程序亦相當熟悉；故為使遺產之處置順利進行，並考量
      遺產管理之專業性與公平性，認選任財政部國有財產局臺
      灣南區辦事處臺南分處為被繼承人王金和之遺產管理人為
      適當。
四、抗告意旨略以：
（一）按司法院74年10月15日（74）院台廳一字第05786號函示
      「嗣後各地方法院受理有關無人承認繼承遺產管理事件時
      ，…因此類拋棄繼承事件，多屬遺債大於遺產，形同破產
      ，儘量避免選任國有財產局為遺產管理人。……」，以及
      本局91年2月27日台財局接字第0910004982號函轉司法院
      秘書長90年12月20日（90）祕台廳民一字第30224號函示
      「檢送司法院秘書長九十年十二月二十日（九十）祕台廳
      民一字第三０二二四號函影本乙份，司法院秘書長已轉知
      台灣高等法院等，請各法院受理有關無人承認繼承遺產管
      理人事件時，宜注意依財政部修正之代管無人承認繼承遺
      產作業要點及該院七十四年十月十五日（七四）院台廳一
      字第第０五七八六號函辦理。」
（二）查抗告人於99年1月12日接獲鈞院98年度司財管字第35號
      民事裁定，選認為被繼承人王金和之遺產管理人。經細閱
      該民事裁定理由欄第二項之記載「……債務人王金和已於
      民國97年5月20日死亡，其全體法定繼承人均已拋棄繼承
      ，而聲請人為保債權權益，爰聲請鈞院依法選任遺產管理
      人等語……」。衡諸一般常情，被繼承人王金和之法定繼
      承人之所以聲明拋棄繼承，不外乎被繼承人之遺債大於遺
      產，有破產之虞。審究本案，被繼承人王金和之繼承人皆
      已聲明拋棄，足見被繼承人王君之遺債大於遺產，再者，
      人性戀財，若被繼承人所遺留之財產，於清償債務後仍有
      剩餘，其繼承人豈有拋棄繼承之理？因之被繼承人王君極
      可能屬於遺債大於遺產，有破產之虞。此類遺債大於遺產
      案件，已無多於財產可收歸國有，其遺產管理人之主要職
      責為配合債權人及法院之查封、拍賣程序，以完成被繼承
      人債務之清償，此類案件，並非得由專司管理國家財產之
      相關機關擔任遺產管理人，亦可選任律師或民間公正人士
      擔任遺產管理人；再者，遺產不足清償遺債之案件亦得依
      法聲請進入破產程序，其由法院選任律師或社會公正人士
      等擔任破產管理人，是遺債大於遺產之指定遺產管理人事
      件，選任律師或社會公正人士為其遺產管理人，更能彰顯
      其清償債務之本意。
（三）次查，抗告人因係國庫之財產管理機關，而國庫對於無人
      承認繼承之遺產向有期待權，而以被繼承人王金和遺債大
      於遺產之情形，遺產管理程序終結時已無遺產可收歸國有
      ，則選任抗告人為遺產管理人，所將耗費之人力、時間實
      難以金錢衡量；且管理期間所須之花費亦由國庫代為墊付
      ，不僅國庫權益受損，更甚者，豈非浪費國家資源於少數
      特定人之不公現象，懇請鈞院明鑒。
（四）末查，民法第1179條亦明文規定，拋棄繼承之繼承人並非
      不可擔任遺產管理人，而被繼承人之配偶、子女或其他最
      近親屬較清楚被繼承人之遺產、債權債務關係，就該其債
      務必較抗告人明瞭，如由其擔任遺產管理人亦能收事半功
      倍之效。是類此拋棄繼承之遺產管理案件，實應以被繼承
      人之配偶、子女、其他最近親屬或律師等社會公正人士為
      遺產管理人，更能加速遺產之清查與處理，為此狀請鈞院
      鑒核，賜准裁定如聲明之事項，實感德便！
五、經查：
（一）相對人主張之上開事實，業據提出臺南縣鹽水鎮農會統一
      農貸借據、本院97年1月14日南院雅96執北字第19650號債
      權憑證、98年10月10日南院龍家家97年度繼字第1393號函
      、繼承系統表、戶籍謄本、王張烏甜、王進立切結書（以
      上均為影本）各1份為證，復經本院依職權調取本院97年
      度繼字第1393號拋棄繼承事件卷宗、98年度司財管字第35
      號選任遺產管理人事件卷宗核閱無誤，揆諸前開說明，其
      自係被繼承人王金和之利害關係人，從而，相對人以其為
      利害關係人聲請選任被繼承人王金和之遺產管理人，自屬
      有據。
（二）查抗告人雖提出司法院74年10月15日（74）院台廳一字第
      05786號函示以為論據，惟本院裁判認事用法，並不受前
      揭裁定之限制與拘束，先予敘明；又司法院前述函示，僅
      謂儘量避免選任抗告人為遺產管理人，並非謂不得選任其
      為遺產管理人，無非著眼於國有財產之考量，對於法院亦
      無拘束力。又被繼承人是否尚有其他債權債務關係存在抗
      告人得依其他方式獲悉或取得，於其管理遺產上並無困難
      ，而上開文件資料其最近親屬未必最為知悉。且繼承人均
      拋棄繼承，已無利害關係，如選定其等擔任遺產管理人，
      難期其將來執行職務能克盡職守，公正客觀，以善盡管理
      人之職務，為期公正，實不宜選任彼等為遺產管理人。復
      被繼承人王金和之原繼承人經原審法院發函徵詢其是否擔
      任被繼承人之遺產管理人之結果，均未陳明，被繼承人王
      金和之原繼承人顯無擔任之意願，此有本院函文、送達回
      證於原審卷足憑。是抗告意旨以「…被繼承人之配偶、子
      女或其他最近親屬較清楚被繼承人之遺產、債權債務關係
      ，就該其債務必較抗告人明瞭，如由其擔任遺產管理人亦
      能收事半功倍之效…」云云，自無可取。
（三）再查，遺產管理人之指定，旨在維護公益及被繼承人債權
      人之利益，此觀民法第1177條立法理由即明，顯非以遺產
      管理人管理遺產是否有實質利益為考量。況且，被繼承人
      之遺產，於遺產管理人完成清償債權並交付遺贈物等清算
      程序前，是否有賸餘，無從知悉。而依上述說明，各順序
      之繼承人均拋棄繼承者，其剩餘財產歸屬國庫，而抗告人
      為國庫之綜理機關，為國有財產法第9條第2項所明定，其
      備有財產管理之專才，雖其經費支出屬國家資源，但保護
      無人繼承財產之債權人之權利，亦屬政府之義務。於遺產
      管理指定之實際運作，仍認選任國有財產局為遺產管理人
      較為妥適。是抗告意旨以「抗告人因係國庫之財產管理機
      關，而國庫對於無人承認繼承之遺產向有期待權，而以被
      繼承人王金和遺債大於遺產之情形，遺產管理程序終結時
      已無遺產可收歸國有，則選任抗告人為遺產管理人，所將
      耗費之人力、時間實難以金錢衡量；且管理期間所須之花
      費亦由國庫代為墊付，不僅國庫權益受損，更甚者，豈非
      浪費國家資源於少數特定人之不公現象…」云云，亦無可
      採。
（四）復相對人為被繼承人王金和之債權人，如兼任被繼承人王
      金和之遺產管理人，恐有利害衝突之虞，而不利於被繼承
      人王金和之其他債權人，亦不宜選任其為遺產管理人。
（五）綜上所述，原法院據此指定抗告人為被繼承人王金和之遺
      產管理人，經核並無不合。而抗告意旨復未述明原裁定選
      任其為被繼承人王金和之遺產管理人有何違法或其他不當
      之處，其提起抗告，聲明廢棄原裁定，非有理由。
六、據上論結，本件抗告，為無理由，爰依非訟事件法第21條第
    2項，第46條，民事訴訟法第495條之1第1項、第449條第1項
    、第95條、第78條，裁定如主文。
中    華    民    國    99    年    2     月    22    日
                  家事法庭  審判長  法  官  李  杭  倫
                                    法  官  郭  貞  秀
                                    法  官  鄭  彩  鳳
上為正本係照原本作成。
抗告人如不服本裁定，僅得於收受本裁定正本送達後10日內以適
用法規顯有錯誤為理由，向本院提出再抗告狀（須附繕本一份及
繳納再抗告裁判費新台幣1000元），並經本院許可後始可再抗告
於高等法院。
中    華    民    國    99    年    2     月    22    日
                                    書記官  黃  心  怡

司法院資訊處製作；財團法人民間司法改革基金會備份。
